ACORDAO-COMPLETO-2448143

ACÓRDÃO 4050/2020 ATA 47/2020 - PLENÁRIO

VISTOS, relatados e discutidos estes autos de representação da Secretaria de Controle Externo de Aquisições Logísticas (Selog) noticiando supostas irregularidades em pregões realizados por Organizações Militares do Exército, cujo objeto foi a aquisição de mobiliário,
ACORDAM os Ministros do Tribunal de Contas da União, reunidos em Sessão Extraordinária do Plenário, ante as razões expostas pelo relator, em: 
9.1. com fulcro no art. 276, caput e § 1º, do RI/TCU, referendar a medida cautelar adotada pelo relator por meio do despacho transcrito no relatório que precede este acórdão;
9.2. dar ciência deste acórdão ao Comando da 11ª Região Militar e ao Grupamento de Apoio de Barbacena/MG.

Representação da Selog noticiando possíveis irregularidades em pregões realizados por Organizações Militares do Exército, cujo objeto foi a aquisição de mobiliário. Referendo de medida cautelar adotada monocraticamente pelo relator.

Órgãos/Entidades: Comando da 11ª Região Militar; Comando de Operações Terrestres do Exército; Comando 11º Brigada de Infantaria Leve; Grupamento de Apoio de Barbacena/MG.

3. Interessados/Responsáveis: não há.

13.1. Ministros presentes: José Mucio Monteiro (Presidente), Walton Alencar Rodrigues, Benjamin Zymler (Relator), Augusto Nardes, Raimundo Carreiro, Ana Arraes, Bruno Dantas e Vital do Rêgo.
13.2. Ministros-Substitutos presentes: Augusto Sherman Cavalcanti, Marcos Bemquerer Costa, André Luís de Carvalho e Weder de Oliveira.

ACORDAO-COMPLETO-2486140

Acórdão 1668/2021 - Plenário

ACORDAO-COMPLETO-2460028

Acórdão 320/2021 - Plenário

ACORDAO-COMPLETO-2453872

Acórdão 127/2021 - Plenário

FORMA OFFICE COMERCIO DE MOVEIS E INTERIORES LTDA

BENJAMIN ZYMLER

Adoto como relatório o despacho constante da peça 26, que fundamentou a concessão da medida cautelar ora em apreciação:
"Trata-se de representação da Secretaria de Controle Externo de Aquisições Logísticas (Selog) noticiando supostas irregularidades em pregões realizados por Organizações Militares do Exército, cujo objeto foi a aquisição de mobiliário.
2.	Em síntese, a Selog realizou a instrução preliminar do feito e concluiu que irregularidades anteriormente apuradas no âmbito dos pregões 11/2018 - Comando de Operações Terrestres e 1/2019 - Comando da 11ª Região Militar, vencidos pelas empresas Forma Office e Forma Style, se disseminaram no bojo de outros certames vigentes realizados por unidades militares, notadamente os conduzidos pelo Comando da 11ª Brigada de Infantaria Leve e pelo Grupamento de Apoio de Barbacena/MG.
Insta salientar que as irregularidades observadas nos dois aludidos certames foram anteriormente apreciadas no bojo do TC Processo 022.372/2019-9, que tratou de denúncia julgada procedente pelo Acórdão 4547/2020-TCU-Primeira Câmara, de minha relatoria.
Naquele feito, o denunciante alertou para a existência de outros pregões promovidos pelas Organizações Militares do Exército, ocorridos nos anos de 2013 a 2019, com indícios de amplo esquema de direcionamento no seio daquelas organizações, sempre às empresas supracitadas, o que ensejou o aprofundamento da matéria pela unidade técnica neste processo.
Dentre os certames ainda vigentes com indícios de ocorrência de irregularidades similares descritas na denúncia original, foram identificados os pregões 26/2019 - Comando da 11ª Brigada de Infantaria Leve e 29/2020 - Grupamento de Apoio de Barbacena, vencidos pelas empresas Forma Office e Forma Style, os quais se constituem como principal objeto desta representação.
O pregão 26/2019, cujo objeto consistiu no registro de preços para eventual aquisição de mobiliário (móveis e poltronas) , foi conduzido pelo Comando da 11ª Brigada de Infantaria Leve, tendo contado com outros quinze órgãos participantes. O certame foi composto por 112 itens divididos em dois grupos para os quais se deram a participação dos licitantes, com estimativa total de preços de R$ 64.625.033,70, segundo informações obtidas pela Selog no Comprasnet.
Caso sejam computados os quantitativos de adesões à ata de registro de preços, assinada em 16/1/2020, o valor total licitado alcançaria o montante de R$ 193.875.101,10.
O grupo 1, foi adjudicado à empresa Forma Office, após a inabilitação de duas licitantes mais bem colocadas. Esse primeiro grupo foi formado por itens variados, tais como diversos tipos de armários, gaveteiros, mesas e seus componentes, estações de trabalho, suporte para CPU, lixeiras, painéis e divisórias e cabines de estudo. O grupo 2 do certame, composto por poltronas giratórias, cadeiras diversas, longarinas e sofás, foi vencido pela empresa Forma Style Seating Ergonomic Ltda.
Por seu turno, o pregão 29/2020 teve por objeto o serviço de confecção de assentos, dividido em dois itens distintos referentes a poltronas de auditório, um para medidas regulares e outro com medidas voltadas para pessoas com obesidade. O valor estimado da contratação foi de R$ 1.628.897,85. A licitação foi vencida pela empresa Forma Style com a proposta de R$ 1.531.250,00, depois de quatro outras licitantes terem sido desclassificadas por não atenderem às especificações editalícias, todavia, sem explicitação de quais aspectos dos produtos ofertados não atenderiam às definições do edital.
A Selog, preliminarmente ao exame dos pregões 26/2019 e 29/2020, promoveu análise complementar nos pregões 1/2019 - Comando da 11ª Região Militar e 11/2018 - Comando de Operações Terrestres, objetos do TC 022.372/2019, tendo em vista novos indícios de irregularidades identificados no aprofundamento das apurações.
A partir de análise complementar no âmbito do pregão 11/2018 - Comando de Operações Terrestres, identificou-se que o quantitativo estimado de itens para os órgãos gerenciador e participantes do pregão estava superestimado e que os registros de empenhos por órgãos caronas respondem pela maioria do total empenhado, indicando, por conseguinte, graves deficiências de planejamento nos quantitativos do termo de referência desse certame, muito superior às necessidades dos órgãos promotores do certame, distorcendo a representatividade das adesões frente o principal.
Realizaram-se, também, comparações de preços para três dos 94 itens adjudicados à Forma Office e à Forma Style no âmbito do supracitado pregão da unidade militar. Como resultado, identificou-se um possível superfaturamento entre R$ 663.474,37 e R$ 748.807,00, a depender da métrica utilizada (mediana entre os três menores preços e menor preço) .
 Considerando a necessidade de aprofundar o exame sobre os indícios de irregularidades e superfaturamento, a unidade propôs que fossem realizadas as diligências necessárias.
Quanto ao pregão 1/2019 - Comando da 11ª Região Militar, a unidade técnica evidenciou haver fortes indícios de direcionamento do certame à empresa Forma Office, tendo em vista:
detalhamento excessivo de itens com possível direcionamento a produtos de fabricantes comercializados pela Forma Office; e
baixa competitividade nos lotes vencidos pelas empresas.
Além disso, com relação à empresa E. Tripode Indústria e Comércio de Moveis - Eirelli, observaram-se indícios de que ela seja uma empresa de fachada ligada à TSW Indústria e Comércio de Móveis Eirelli, já que:
embora a empresa E. Tripode Industria e Comércio de Moveis - Eirelli tenha vencido o grupo 3 no valor de R$ 2.252.231,00, nunca declarou funcionários, seu capital social era de R$ 99.899,00 (4,44% do valor do grupo vencido) e seu único sócio trabalhou d 2018 a 2019 em outra empresa;
a assinatura do sócio da empresa E. Tripode Industria e Comércio de Moveis - Eirelli na proposta enviada ao pregão foi recortada de outro documento e inserida como imagem; e
a Sra. Giedre de Andrade Benedetti, analista de licitação da empresa TSW Indústria e Comércio de Móveis Eirelli, foi a possível autora da proposta da empresa E. Tripode no âmbito do pregão 1/2019 - Comando da 11ª Região Militar.
Verificou-se, ainda, que o quantitativo estimado de itens para os órgão gerenciador e participantes do pregão estava superestimado e que os registros de empenhos por órgãos caronas respondem pela maioria do total empenhado, indicando também, nesse certame, graves deficiências de planejamento nos quantitativos do termo de referência pelos órgãos licitantes.
Realizaram-se, também, comparações de preços para três itens adjudicados à Forma Office no âmbito do referido certame, o que resultou em possível superfaturamento entre R$ 352.681,12 e R$ 440.624,70, a depender da métrica utilizada (mediana entre os três menores preços e menor preço) .
Considerando a necessidade de aprofundar o exame sobre os indícios de irregularidades e superfaturamento, a unidade técnica também propôs a realização de diligências complementares.
Outrossim, formulou proposta de realizar as seguintes oitivas:
do Comando da 11ª Região Militar para, no prazo de quinze dias, manifestar-se sobre os indícios de superfaturamento acima apontados, bem com a especificação de itens direcionados às fabricantes Cavaletti e Forma Style (Ares Line) ; e
do Hospital das Forças Armadas para, no prazo de quinze dias, manifestar-se  sobre a aquisição de itens da ata de registro de preços do pregão 1/2019 - Comando da 11ª Região Militar, em afronta à determinação exalada no Acórdão 4547/2020-TCU-Primeira Câmara, bem como uso de recursos de dotação para o enfrentamento da pandemia do Covid-19 para adquirir itens de mobiliário.
Quando aos pregões 29/2020 e 26/2019, foram identificados diversos indícios de irregularidades, inclusive um potencial sobrepreço, o que ensejou que a unidade técnica propugnasse pela concessão de medida cautelar, sem oitiva prévia, para suspender aquisições a partir desses certames.
Diante do quadro exposto, foram formuladas as seguintes propostas de encaminhamento, in verbis:
"243. conhecer da representação, satisfeitos os requisitos de admissibilidade constantes no art. 113, § 1º, da Lei 8.666/1993, c/c os arts. 235 e 237, VII, do Regimento Interno deste Tribunal, e no art. 103, § 1º, da Resolução - TCU 259/2014;
 deferir o pedido de concessão de medida cautelar, sem oitiva prévia, com fulcro no art. 276 do Regimento Interno/TCU, tendo em vista a existência dos elementos necessários para sua adoção, para que os órgãos gerenciadores e os participantes suspendam qualquer nova demanda proveniente da ata de registro de preços firmada a partir do pregão 26/2019, promovido pelo Comando da 11ª Brigada de Infantaria Leve, assim como do contrato firmado em decorrência do pregão 29/2020, promovido pelo Grupamento de Apoio de Barbacena (UASG 120634) , bem como que não admitam adesões à referida ata até decisão de mérito desta Corte de Contas, em razão das irregularidades mencionadas ao longo desta instrução e que serão objeto de oitivas e diligências dos órgãos envolvidos; 
 realizar a oitiva do Comando da 11ª Brigada de Infantaria Leve (160466) , da Base de Administração Apoio do Comando Militar do Leste (160530) , do BGP - Batalhão de Guarda Presidencial/MEX/DF (160059) , da Coordenação-Geral de Logística do MDH (810005) , Departamento de Ciência e Tecnologia do Exército (160076) , FUNPRESP (926328) , Comando de Operações Terrestres (160548) , Base Administrativa do CCOMGEX (160528) , Comissão Regional de Obras/11-MEX-DF (160066) , Justiça Federal de 1ª Instância - SP (90017) , Centro de Inteligência do Exército (160062) , Estado-Maior do Exército (160085) , 8º Depósito de Suprimento (160165) , Comando da 12ª Região Militar (160014) , GAPBR - Grupamento de Apoio de Brasília (120006) , com amparo no art. 276, § 3º, do Regimento Interno/TCU, para que, no prazo de quinze dias, se pronuncie em relação aos pressupostos da cautelar deferida, e também quanto aos seguintes pontos relativos ao Pregão Eletrônico SRP 26/2019:
a) comprovar a necessidade de inclusão do atendimento a todas as certificações, declarações de qualidade, normas técnicas¸ laudos técnicos e/ou certificados de conformidade contidos nas descrições dos itens licitados conforme listagem do termo de referência do Pregão Eletrônico - SRP 26/2019, do Comando da 11ª Brigada de Infantaria Leve, como sendo o mínimo necessário para garantir a aquisição de produtos que atendam às necessidades da administração, com apresentação de estudo técnico preliminar que demonstre a viabilidade técnica, econômica e mercadológica da solução pretendida, em que conste as diversas empresas/indústrias aptas a atender à demanda na forma solicitada, com indicação inequívoca da marca, modelo e demais referências, tendo em visto a possível exigência excessivamente restritiva diante do baixo nível de competitividade verificado no certame;
b) justificativa para a exigência de declaração de garantia emitida pelo fabricante em favor das licitantes proponentes, prevista ao subitem 8.3.2 do termo de referência, em desacordo com a Jurisprudência desta Corte de Contas (e.g. Acórdão 1805/2015-TCU-Plenário, relator Weder de Oliveira e 4547/2020 - TCU - 1ª Câmara, Relator Benjamin Zymler) , assim como da exigência de seu  reconhecimento em cartório, que resta em desacordo com a jurisprudência do TCU, que entende que a exigência de documentação com firma reconhecida em cartório restringe a competitividade das licitações e somente é justificável em caso de dúvida da autenticidade da assinatura e desde que haja previsão no edital (e.g. Acórdãos 604/2015 e 1301/2015, ambos do Plenário, Relatores José Múcio Monteiro e Augusto Sherman, respectivamente) ;
c) comprovar a vantajosidade/economicidade da composição dos grupos do Pregão Eletrônico - SRP 26/2019, apresentando os fundamentos dos estudos de mercado realizados, de modo a demonstrar os fornecedores aptos a atendê-la nos conjuntos definidos pelos respectivos agrupamentos, e não apenas em itens individuais, uma vez que os grupos reúnem itens heterogêneos que, em princípio, poderiam ser licitados separadamente, a fim de melhor aproveitar as particularidades do mercado, conforme o art. 15, IV, da Lei 8.666/1993 e a Súmula 247 do TCU;
d) justificativa para o nível de detalhamento dos itens licitados, explicando cada aspecto técnico apontado, a exemplo de medidas, percentuais e demais características construtivas definidas pelo demandante, de modo a demonstrar não serem excessivos ou direcionadores a produto ou fabricante específico, e indique lista de produtos, respectivas marcas e fornecedores aptos a fornecer produtos que atendam às especificações de cada um dos itens licitados, conforme o Acórdão 2407/2006-TCU-Plenário, Relator Benjamin Zymler;
e) demonstre a adequação dos preços registrados por meio do Pregão Eletrônico SRP 26/2019 e aborde, necessariamente, a possibilidade de sobrepreço dos itens, que, conforme apontado pela Selog, podem se aproximar de 160% sobre o valor praticado em outros certames, apresentando as pesquisas de preço realizadas e os documentos que a fundamentam, e apresente a lista de itens e respectivos quantitativos adquiridos, com as informações de empenho e ordem bancária;
f) justificativa para os quantitativos previstos e registrados na ata de registro de preços, tecendo comentários sobre a adequação das aquisições realizadas frente aos quantitativos previstos e planejados pela unidade, considerando apresentarem significativa discrepância;
g) justificativa para a previsão do item 5 do termo de referência para a aquisição de itens isolados registrados por preço global, em desacordo com o Acórdão 1347/2018-TCU-Plenário, Relator Bruno Dantas, sendo essa possibilidade anômala e excepcional que, na prática, apresenta fortes distorções entre as demandas do gerenciador e participantes e a dos órgãos caronas;
considerando a possibilidade de construção participativa das deliberações deste Tribunal, nos termos do art. 14 da Resolução-TCU 315/2020, bem como o previsto nas Normas de Auditoria (NAT) aprovadas pela Portaria-TCU 280/2010, referente aos comentários dos gestores (no que se aplica a representações e denúncias) :
a) solicitar ao Comando da 11ª Brigada de Infantaria Leve (160466) , da Base de Administração Apoio do Comando Militar do Leste (160530) , do BGP - Batalhão de Guarda Presidencial/MEX/DF (160059) , da Coordenação-Geral de Logística do MDH (810005) , Departamento de Ciência e Tecnologia do Exército (160076) , FUNPRESP (926328) , Comando de Operações Terrestres (160548) , Base Administrativa do CCOMGEX (160528) , Comissão Regional de Obras/11-MEX-DF (160066) , Justiça Federal de 1ª Instância - SP (90017) , Centro de Inteligência do Exército (160062) , Estado-Maior do Exército (160085) , 8º Depósito de Suprimento (160165) , Comando da 12ª Região Militar (160014) , GAPBR - Grupamento de Apoio de Brasília (120006) , caso queira, no prazo de quinze dias:
a.1) a apresentação de possíveis ações corretivas que poderão ser tomadas pelo Comando da 11ª Brigada de Infantaria Leve para prevenir ou corrigir os indícios de irregularidades detectados ou remover seus efeitos;
a.2) na hipótese de serem consideradas insuficientes, pelo TCU, as alternativas apresentadas pela unidade jurisdicionada, a manifestação quanto aos possíveis impactos da determinação do TCU para anulação do certame e atos dele decorrentes, em função dos indícios de irregularidades verificados;
b) alertar o Comando da 11ª Brigada de Infantaria Leve, com relação à construção participativa de deliberações, de que:
b.1) a sua manifestação quanto às alternativas para corrigir os indícios de irregularidades verificados e quanto aos impactos das possíveis medidas a serem adotadas pelo TCU será avaliada na proposição de mérito, mas não vincula as decisões desta Corte de Contas, notadamente quando os riscos decorrentes de sua adoção e/ou da manutenção de situação irregular não se coadunarem com o interesse público que se pretende tutelar;
b.2) a ausência de manifestação no prazo estipulado não impedirá o andamento processual, podendo o TCU vir a prolatar decisão de mérito, caso haja elementos suficientes que caracterizem afronta às normas legais e/ou possibilidade de ocorrência de prejuízos à Administração; e
b.3) a ausência de manifestação não será considerada motivo de sanção.
diligenciar o Comando da 11ª Brigada de Infantaria Leve (160466) , da Base de Administração Apoio do Comando Militar do Leste (160530) , do BGP - Batalhão de Guarda Presidencial/MEX/DF (160059) , da Coordenação-Geral de Logística do MDH (810005) , Departamento de Ciência e Tecnologia do Exército (160076) , FUNPRESP (926328) , Comando de Operações Terrestres (160548) , Base Administrativa do CCOMGEX (160528) , Comissão Regional de Obras/11-MEX-DF (160066) , Justiça Federal de 1ª Instância - SP (90017) , Centro de Inteligência do Exército (160062) , Estado-Maior do Exército (160085) , 8º Depósito de Suprimento (160165) , Comando da 12ª Região Militar (160014) , GAPBR - Grupamento de Apoio de Brasília (120006) , com fundamento nos artigos 157 e 187 do Regimento Interno deste Tribunal, para que, no prazo de quinze dias, encaminhe cópia dos seguintes documentos e/ou esclarecimentos:
a) íntegra do processo administrativo que originou o Pregão Eletrônico SRP 26/2019, ou a sua participação, contendo especialmente, se for o caso:
a.1) estudo técnico preliminar que demonstre a viabilidade técnica, econômica e mercadológica da solução pretendida e mencione as diversas empresas/indústrias aptas a atender à demanda conforme a diversidade de composição de cada um dos grupos, com indicação inequívoca da marca, modelo, características que atendam todas as exigências constantes dos itens 1, 3 e 8, e subitens, do termo de referência;
a.2) pesquisa de preços realizada, com respectiva metodologia, contendo todas as fontes utilizadas como parâmetro, incluindo as propostas das empresas eventualmente consultadas;
a.3) documentos de planejamento com a definição das necessidades da unidade gerenciadora e dos participantes, incluindo informações de quantitativo de mobiliário atual das unidades envolvidas, bem como de mudanças pretendidas, de modo a justificar objetivamente os quantitativos licitados do gerenciador e participantes;
a.4) parecer jurídico que aprovou o edital e o seu termo de referência;
a.5) pareceres técnicos de análise que teriam rejeitado e/ou aprovado os produtos ofertados pelas licitantes no certame, assim como as respectivas documentações das propostas enviadas e seus catálogos técnicos;
b) cópia da ata assinada, assim como todas as informações relativas a eventuais contratações realizadas por gerenciador e participantes, a exemplo de demandas realizadas, empenhos emitidos, ordens bancárias pagas, medições (em caso de serviços) , notas fiscais, registros dos bens adquiridos em sistema de patrimônio (número de patrimônio) ;
c) todas as informações referentes às adesões, com as respectivas listagens de órgãos aderentes, de todas as esferas, com datas de solicitação e aprovação, responsáveis pela aprovação da adesão, itens e quantitativos para os quais cada órgão carona aderiu, assim como listagem de solicitações de adesões pendentes, com informações de itens e respectivos quantitativos;
d) demais informações que julgar necessárias; e
e) designação formal de interlocutor que conheça da matéria para dirimir eventuais dúvidas, informando nome, função/cargo, e-mail e telefone de contato.
realizar a oitiva do Grupamento de Apoio de Barbacena, com amparo no art. 276, § 3º, do Regimento Interno/TCU, para que, no prazo de quinze dias, se pronuncie em relação aos pressupostos da cautelar deferida, e também quanto aos seguintes pontos relativos ao Pregão Eletrônico 29/2020:
a) justificativa para o nível de detalhamento dos itens licitados, explicando cada aspecto técnico apontado, a exemplo de medidas, percentuais, formatos de colunas, inclinações e demais características construtivas definidas pelo demandante, de modo a demonstrar não serem excessivos ou direcionadores a produto ou fabricante específico, e indique lista de produtos, respectivas marcas e fornecedores aptos a fornecer produtos que atendam às especificações de cada um dos itens licitados, conforme o Acórdão 2407/2006-TCU-Plenário, Relator Benjamin Zymler;
b) justificativa para a ausência de negociação de preços com a licitante declarada vencedora, que logrou adjudicação com larga margem de discrepância para as propostas desclassificadas, conduta que resta em desacordo com a jurisprudência do TCU, que preconiza a negociação de preços para reduzir o preço final do contrato em vista da maximização do interesse público em obter-se a proposta mais vantajosa como um poder-dever do pregoeiro (Acórdão 2673/2015-TCU-Plenário, Relator Bruno Dantas) ;
c) manifeste-se sobre a adequação dos preços registrados por meio do Pregão Eletrônico 29/2020 e aborde, necessariamente, a possibilidade de sobrepreço dos itens, que, conforme apontado pela Selog, podem se aproximar de 100% o valor praticado em outros certames, apresentando as pesquisas de preço realizadas e os documentos que as fundamentam, e apresente a lista de itens e respectivos quantitativos adquiridos, com as informações de empenho e ordem bancária;
d) classificação indevida do objeto da contratação como serviço, possibilitando, ainda, a prorrogação por 60 meses, conforme item 2 do Anexo III - Minuta de Termo de Contrato;
considerando a possibilidade de construção participativa das deliberações deste Tribunal, nos termos do art. 14 da Resolução-TCU 315/2020, bem como o previsto nas Normas de Auditoria (NAT) aprovadas pela Portaria-TCU 280/2010, referente aos comentários dos gestores (no que se aplica a representações e denúncias) :
a) solicitar ao Grupamento de Apoio de Barbacena, caso queira, no prazo de quinze dias:
a.1) a apresentação de possíveis ações corretivas que poderão ser tomadas pelo Grupamento de Apoio de Barbacena para prevenir ou corrigir os indícios de irregularidades detectados ou remover seus efeitos;
a.2) na hipótese de serem consideradas insuficientes, pelo TCU, as alternativas apresentadas pela unidade jurisdicionada, a manifestação quanto aos possíveis impactos da determinação do TCU para anulação do certame e atos dele decorrentes, em função dos indícios de irregularidades verificados;
b) alertar o Grupamento de Apoio de Barbacena, com relação à construção participativa de deliberações, de que:
b.1) a sua manifestação quanto às alternativas para corrigir os indícios de irregularidades verificados e quanto aos impactos das possíveis medidas a serem adotadas pelo TCU será avaliada na proposição de mérito, mas não vincula as decisões desta Corte de Contas, notadamente quando os riscos decorrentes de sua adoção e/ou da manutenção de situação irregular não se coadunarem com o interesse público que se pretende tutelar;
b.2) a ausência de manifestação no prazo estipulado não impedirá o andamento processual, podendo o TCU vir a prolatar decisão de mérito, caso haja elementos suficientes que caracterizem afronta às normas legais e/ou possibilidade de ocorrência de prejuízos à Administração; e
b.3) a ausência de manifestação não será considerada motivo de sanção.
diligenciar o Grupamento de Apoio de Barbacena, com fundamento nos artigos 157 e 187 do Regimento Interno deste Tribunal, para que, no prazo de quinze dias, encaminhe cópia dos seguintes documentos e/ou esclarecimentos:
a) íntegra do processo administrativo que originou o Pregão Eletrônico 29/2020, ou a sua participação, contendo especialmente, se for o caso:
a.1) estudo técnico preliminar que demonstre a viabilidade técnica, econômica e mercadológica da solução pretendida e mencione as diversas empresas/indústrias aptas a atender à demanda o nível de detalhamento dos itens licitados, explicando cada aspecto técnico apontado, a exemplo de medidas, percentuais, formatos de colunas, inclinações e demais características construtivas definidas pelo demandante, com indicação inequívoca da marca, modelo, características que atendam todas as exigências constantes do item 1 do termo de referência;
a.2) pesquisa de preços realizada, com respectiva metodologia, contendo todas as fontes utilizadas como parâmetro, incluindo as propostas das empresas eventualmente consultadas;
a.3) documentos de planejamento com a definição das necessidades da unidade gerenciadora e dos participantes, incluindo informações de quantitativo de mobiliário atual da unidade, bem como de mudanças pretendidas, de modo a justificar objetivamente os quantitativos licitados;
a.4) parecer jurídico que aprovou o edital e o seu termo de referência;
a.5) pareceres técnicos de análise que teriam rejeitado e/ou aprovado os produtos ofertados pelas licitantes no certame, assim como as respectivas documentações das propostas enviadas e seus catálogos técnicos;
b) cópia do contrato assinado, assim como todas as informações relativas a eventuais demandas realizadas por gerenciador, empenhos emitidos, ordens bancárias pagas, medições (em caso de serviços) , notas fiscais, registros dos bens adquiridos em sistema de patrimônio (número de patrimônio) ;
c) demais informações que julgar necessárias; e
d) designação formal de interlocutor que conheça da matéria para dirimir eventuais dúvidas, informando nome, função/cargo, e-mail e telefone de contato.
realizar a oitiva do Comando da 11ª Região Militar, com amparo no art. 250, V, do Regimento Interno/TCU, para que, no prazo de quinze dias, se pronuncie quanto aos seguintes pontos relativos ao Pregão Eletrônico SRP 1/2019:
a) indícios de superfaturamento acima apontados, bem com a especificação de itens direcionados às fabricantes Cavaletti e Forma Style (Ares Line) ;
realizar a oitiva do Hospital das Forças Armadas, com amparo no art. 250, V, do Regimento Interno/TCU, para que, no prazo de quinze dias, se pronuncie quanto aos seguintes pontos relativos ao Pregão Eletrônico SRP 1/2019:
a) manifeste-se sobre a aquisição de itens da ata de registro de preços do pregão 1/2019 - Comando da 11ª Região Militar, em descumprimento à determinação do Acórdão 4547/2020-TCU-Primeira Câmara, para não aquisição de itens da ata, bem como em função do uso de recursos de dotação para o enfrentamento do Covid para adquirir itens de mobiliário, alertando os gestores que, nos termos do art. 58, IV, da Lei 8.443/1992, o não cumprimento da decisão deste Tribunal sujeita os responsáveis a multa.
diligenciar o Comando da 11ª Região Militar, com fundamento nos artigos 157 e 187 do Regimento Interno deste Tribunal, para que, no prazo de quinze dias, encaminhe cópia dos seguintes documentos e/ou esclarecimentos:
a.1) a íntegra dos processos administrativos referentes ao pregão 1/2019, incluindo também, minimamente, os processos consolidados dos órgãos participantes do pregão, as pesquisas de preços, trocas de e-mails com licitantes, contratos assinados, empenhos emitidos, ordens bancárias pagas, medições (em caso de serviços) , notas fiscais, registros dos bens adquiridos em sistema de patrimônio (número de patrimônio) e eventuais autorizações a solicitações de adesões ao pregão por outros órgãos.
diligenciar o Centro Federal de Educação Tecnológica - Minas Gerais, diligenciar a Universidade Federal do Recôncavo Baiano, Instituto Federal do Espírito Santo - Campus Vitória, Hospital das Forças Armadas, com fundamento nos artigos 157 e 187 do Regimento Interno deste Tribunal, para que, no prazo de quinze dias, encaminhe cópia dos seguintes documentos e/ou esclarecimentos:
a) a íntegra dos processos administrativos referentes à adesão do órgão ao pregão 1/2019 - Comando da 11ª Região Militar, incluindo, também, o estudo técnico preliminar, as pesquisas de preços, contratos assinados, empenhos emitidos, ordens bancárias pagas, medições (em caso de serviços) , notas fiscais, registros dos bens adquiridos em sistema de patrimônio (número de patrimônio) .
realizar a oitiva do Comando de Operações Terrestres, com amparo no art. 250, V, do Regimento Interno/TCU, para que, no prazo de quinze dias, se pronuncie referente ao Pregão Eletrônico SRP 1/2019 quanto aos indícios de superfaturamento dos itens licitados no pregão SRP 11/2018 promovido pelo Comando de Operações Terrestres, nos termos descritos na presente análise técnica;
diligenciar o Comando de Operações Terrestres, com fundamento nos artigos 157 e 187 do Regimento Interno deste Tribunal, para que, no prazo de quinze dias, encaminhe cópia dos seguintes documentos e/ou esclarecimentos:
a) a íntegra dos processos administrativos referentes ao pregão 11/2018, incluindo os processos consolidados dos órgãos participantes do pregão, as pesquisas de preços, trocas de e-mails com licitantes, contratos assinados, empenhos emitidos, ordens bancárias pagas, medições (em caso de serviços) , notas fiscais, registros dos bens adquiridos em sistema de patrimônio (número de patrimônio) e eventuais autorizações a solicitações de adesões ao pregão por outros órgãos.
diligenciar o Comando de Operações Terrestres, Colégio Pedro II, Grupamento de Apoio do Distrito Federal, Estado Maior do Exército, com fundamento nos artigos 157 e 187 do Regimento Interno deste Tribunal, para que, no prazo de quinze dias, encaminhe cópia dos seguintes documentos e/ou esclarecimentos:
a) a íntegra dos processos administrativos referentes à adesão do órgão ao pregão 11/2018 - Comando de Operações Terrestres, incluindo também, minimamente, o estudo técnico preliminar, as pesquisas de preços, contratos assinados, empenhos emitidos, ordens bancárias pagas, medições (em caso de serviços) , notas fiscais, registros dos bens adquiridos em sistema de patrimônio (número de patrimônio) .
realizar, nos termos do art. 276, § 3º , c/c art. 250, V, todos do Regimento Interno/TCU, a oitiva das sociedades empresárias Forma Office Comércio de Móveis e Interiores Ltda. (CNPJ 09.135.810/0001-55) e Forma Style Seating Ergonomic Ltda. (CNPJ 26.365.896/0001-04) , para, no prazo de quinze dias, manifestarem-se, caso queiram, sobre os fatos constantes nos subitens 245 e 248 retro, assim como sobre os pressupostos da cautelar adotada;
encaminhar cópia da presente instrução, via Controle Interno do Exército, ao Comando da 11ª Região Militar, Comando da 11ª Brigada de Infantaria Leve (160466) , da Base de Administração Apoio do Comando Militar do Leste (160530) , do BGP - Batalhão de Guarda Presidencial/MEX/DF (160059) , Departamento de Ciência e Tecnologia do Exército (160076) , FUNPRESP (926328) , Comando de Operações Terrestres (160548) , Base Administrativa do CCOMGEX (160528) , Comissão Regional de Obras/11-MEX-DF (160066) , Centro de Inteligência do Exército (160062) , Estado-Maior do Exército (160085) , 8º Depósito de Suprimento (160165) , Comando da 12ª Região Militar (160014) e Comando de Operações Terrestres, Colégio Pedro II e ao Hospital das Forças Armadas, de maneira a embasar as respostas à oitiva;
encaminhar cópia da presente instrução à Coordenação-Geral de Logística do MDH (810005) , Instituto Federal do Espírito Santo - Campus Vitória, Universidade Federal do Recôncavo Baiano, Centro Federal de Educação Tecnológica - Minas Gerais e  à Justiça Federal de 1ª Instância - SP (90017) de maneira a embasar as respostas à oitiva;
encaminhar cópia da presente instrução às empresas Forma Office Comércio de Móveis e Interiores Ltda. (CNPJ 09.135.810/0001-55) e Forma Style Seating Ergonomic Ltda. (CNPJ 26.365.896/0001-04) , de maneira a embasar as respostas à oitiva;
encaminhar cópia da presente instrução, via Controle Interno da Aeronáutica, ao Grupamento de Apoio de Barbacena, GAPBR - Grupamento de Apoio de Brasília e ao Grupamento de Apoio do Distrito Federal, de maneira a embasar as respostas à oitiva;"
II
Feita a devida contextualização do caso, com fundamento nos arts. 235 e 237, VI, do Regimento Interno deste Tribunal, conheço da presente representação, satisfeitos os requisitos de admissibilidade.
No mérito, antecipando que acolherei, em essência, as propostas da Selog, adoto a sua análise como razões de decidir, sem prejuízo de realizar algumas considerações adicionais.
Com efeito, em juízo preliminar, entendo que os indícios de sobrepreço apontados nas contratações em análise são robustos, o que caracteriza a fumaça do bom direito, um dos pressupostos para a concessão da medida cautelar proposta pela unidade técnica.
Ademais, há evidente perigo da demora, ante a possibilidade de haver novas contratações derivadas das atas de registro de preço oriundas do pregão 26/2019, o que justifica a concessão da cautelar no sentido de proibir os órgãos gerenciador e participantes de realizarem novas aquisições no âmbito das atas de registro de preço advindas de ambos os certames.
A respeito do contrato relativo ao pregão 29/2020, a Selog apontou que, ao consultar o Portal da Transparência, há o empenho 2020NE800574, de 24/8/2020, no valor total de R$ 1.521.250,00, emitido em decorrência do pregão ora em análise, mas ainda não há pagamentos efetuados.
Portanto, considero adequada proposta de medida cautelar endereçada ao Grupamento de Apoio de Barbacena, no sentido de suspender a realização de quaisquer pagamentos porventura ainda não efetivados relativo ao pregão 29/2020.
Outrossim, em juízo preliminar, em linha com a unidade técnica, vislumbro vários indícios de direcionamento da contratação nos pregões vencidos pelas empresas Forma Office e Forma Style. Tais certames foram marcados pela ausência de competitividade, o que se traduz pelo fato de que, em muitos itens vencidos pelas duas empresas, nem sequer ter havido oferta de lances na fase competitiva do pregão, em que justamente se esperava uma concorrência mais acirrada entre os licitantes para a obtenção de um melhor preço à administração pública. Consoante exposto pela Selog, essa ausência de competitividade decorreu, sobretudo:
da elaboração de termos de referência com descrições excessivamente detalhadas, em fortes indícios de direcionamentos a produtos de fabricantes comercializados pelas empresas;
do agrupamento de itens heterogêneos em um mesmo grupo;
da inclusão excessiva de itens de uma mesma categoria de mobiliário, variando pelas dimensões e material construtivo em um mesmo grupo, ao passo que os dados de empenho indicam que muitos desses itens não são adquiridos pelos órgãos gerenciador e participantes;
da cobrança de declaração registrada em cartório dos fabricantes dos itens de mobiliário; e
da exigência desarrazoada de normas técnicas pouco usuais no mercado.
No pregão 26/2019, como bem apontado pela Selog, o extenso volume de itens e seu expressivo quantitativo, aliado à heterogeneidade dos itens agrupados, de características construtivas distintas são práticas potencialmente restritivas, pois exigem maior capacidade produtiva das licitantes, ou, alternativamente, que consigam atuar como fornecedoras representantes de diferentes nichos do mercado, condição que necessita ser justificada com base em estudos e planejamentos de aquisições das unidades envolvidas.
Trata-se, pois, de prática que vem sendo amplamente coibida pela jurisprudência desta Corte de Contas, conforme demonstram os precedentes abaixo relacionados:
"Em licitações para registro de preços, é obrigatória a adjudicação por item como regra geral, tendo em vista o objetivo de propiciar a ampla participação de licitantes e a seleção das propostas mais vantajosas. A adjudicação por preço global é medida excepcional que precisa ser devidamente justificada, além de ser incompatível com a aquisição futura por itens." (Acórdão 737/2015-TCU-Plenário) .
"É indevida a utilização da ata de registro de preços por quaisquer interessados - incluindo o próprio gerenciador, os órgãos participantes e eventuais caronas, caso tenha sido prevista a adesão para órgãos não participantes - para aquisição separada de itens de objeto adjudicado por preço global de lote ou grupo para os quais o fornecedor convocado para assinar a ata não tenha apresentado o menor preço na licitação." (Acórdão 1893/2017-TCU-Plenário) .
É cediço que o controle objetivo realizado no bojo do TC Processo 022.372/2019-9 não foi suficiente para evitar que novas irregularidades semelhantes ocorressem em outros certames. Portanto, sopesando que os fatos irregulares relacionados pela unidade técnica apontam para um juízo preliminar de alta reprovabilidade das condutas dos agentes responsáveis pelas contratações, julgo que o caso requer também o exercício do controle punitivo pelo TCU, exigindo a identificação dos responsáveis pelas irregularidades observadas e, por conseguinte, a realização das audiências cabíveis no momento processual oportuno.
Tenho divergência pontual quanto à proposta de realizar oitiva do Hospital das Forças Armadas para a manifestação sobre a aquisição de itens da ata de registro de preços do pregão 1/2019 - Comando da 11ª Região Militar, em afronta à determinação exalada no Acórdão 4547/2020-TCU-Primeira Câmara, bem como uso de recursos de dotação para o enfrentamento do Covid-19 para adquirir itens de mobiliário. Isso porque tal oitiva é destituída de finalidade prática neste momento processual, visto que não existe mais a oportunidade de realizar o controle objetivo da contratação, tendo a contratação supostamente irregular exaurido os seus potenciais efeitos danosos à administração pública.
Então, cabe nesta oportunidade realizar a audiência dos responsáveis do Hospital das Forças Armadas pela contratação de itens da ata de registro de preços oriunda do Pregão 1/2019, em descumprimento ao Acórdão 4547/2020-TCU-Primeira Câmara.
Ante o exposto, decido:
a)  conhecer da presente representação, com fundamento nos arts. 235 e 237, inciso VI, do Regimento Interno deste Tribunal; 
b) com base no art. 276, caput, do Regimento Interno/TCU, determinar cautelarmente aos órgãos gerenciador e participantes da ata de registro de preços oriunda do pregão 26/2019, promovido pelo Comando da 11ª Brigada de Infantaria Leve, que suspendam qualquer nova demanda proveniente da referida ata de registro de preços, bem como que não admitam adesões à referida ata até decisão de mérito desta Corte de Contas; 
c) com base no art. 276, caput, do Regimento Interno/TCU, determinar ao Grupamento de Apoio de Barbacena que se abstenha de realizar qualquer pagamento referente ao pregão 29/2020, cujo objeto foi a contratação de serviço de confecção de assentos (Nota de Empenho 2020NE800574, emitido em 24/8/2020) , até que o TCU decida sobre o mérito deste processo;
d) autorizar a realização das oitivas, diligências e demais medidas propostas pela unidade técnica para o saneamento dos autos, com exceção da proposta de oitiva constante do subitem 252 da instrução inserta à peça 24, a qual deve ser convertida em proposta de audiência dos responsáveis; e
d) determinar à Selog, com a urgência que o caso requer, que tão logo recebida a documentação complementar solicitada, apure todos os responsáveis pelos indícios de irregularidade observados nestes autos, incluindo os agentes que elaboraram os termos de referência, estudos preliminares, pesquisas de mercado, pregoeiros, pareceristas jurídicos e autoridades que homologaram os certames, e submeta ao relator as eventuais propostas de audiência que entender pertinentes."
	É o Relatório.

não há

Não atuou.

REPRESENTAÇÃO. CERTAMES PARA A CONTRATAÇÃO DE MOBILIÁRIO. INDÍCIOS DE SOBREPREÇO, DE CERCEAMENTO À COMPETITIVIDADE E DE DIRECIONAMENTO DAS LICITAÇÕES. CONCESSÃO DE MEDIDA CAUTELAR PARA SUSPENDER OS PAGAMENTOS À CONTRATADA E NOVAS CONTRATAÇÕES RELACIONADAS À ATA DE REGISTRO DE PREÇOS. OITIVAS E OUTRAS MEDIDAS SANEADORAS. REFERENDO.

REPRESENTAÇÃO (REPR)

Secretaria de Controle Externo de Aquisições Logísticas (Selog).

Trata-se de representação da Selog noticiando possíveis irregularidades em pregões realizados por Organizações Militares do Exército, cujo objeto foi a aquisição de mobiliário.
2.	No presente feito, são apontados indícios de irregularidades nos seguintes certames licitatórios:
	Certame
	Órgão Promotor da Licitação
	Objeto
	Valor Total Adjudicado

	Pregão 11/2018
	Comando de Operações Terrestres do Exército Brasileiro
	Registro de preços de aquisição de mobiliário (móveis e poltronas) , para atender às necessidades do Comando de Operações Terrestres - COTER.
	R$ 48.170.015,00

	Pregão 1/2019
	Comando da 11ª Região Militar
	Registro de preços para eventual contratação de empresa especializada em fornecimento e mobiliários (mesas, poltronas, cadeiras e outros) .
	R$ 23.689.795,00

	Pregão 26/2019
	Comando da 11ª Brigada de Infantaria Leve
	Registro de preços para eventual aquisição de mobiliário (móveis e poltronas diversos, divididos em 112 itens) .
	R$ 52.647.354,00

	Pregão 29/2020
	Grupamento de Apoio de Barbacena
	Serviço de confecção de assentos, dividido em dois itens distintos referentes a poltronas de auditório
	R$ 1.531.250,00

3.	As atas de registro de preços derivadas dos dois primeiros certames estão expiradas, não havendo mais a possibilidade de originarem novas contratações.
4.	Por outro lado, segundo as razões de decidir consubstanciadas no despacho transcrito no relatório precedente (peça 26) , determinei, cautelarmente, aos órgãos gerenciador e participantes da ata de registro de preços oriunda do pregão 26/2019, promovido pelo Comando da 11ª Brigada de Infantaria Leve, que suspendam qualquer nova demanda proveniente do referido instrumento, bem como que não admitam adesões à aludida ata até decisão de mérito desta Corte de Contas. 
5.	Outrossim, com base no art. 276, caput, do Regimento Interno do TCU, determinei ao Grupamento de Apoio de Barbacena/MG que se abstivesse de realizar qualquer pagamento referente ao pregão 29/2020, cujo objeto foi a contratação de serviço de confecção de assentos (Nota de Empenho 2020NE800574, emitida em 24/8/2020) , até que o TCU decida sobre o mérito deste processo.
6.	Há evidente perigo da demora, ante a possibilidade de haver novas contratações derivadas da ata de registro de preços oriunda do pregão 26/2019, o que justifica a concessão da cautelar no sentido de suspender a realização de novas aquisições no âmbito dessa ata.
7.	Idêntica conclusão tenho a respeito do contrato relativo ao pregão 29/2020, no qual a Selog apontou que, ao consultar o Portal da Transparência, há o empenho 2020NE800574, de 24/8/2020, no valor total de R$ 1.521.250,00, emitido em decorrência do pregão ora em análise, mas ainda não há pagamentos efetuados.
8.	No que tange ao cumprimento do segundo pressuposto para a expedição de medida cautelar, a fumaça do bom direito, registro que os indícios de sobrepreço apontados nas contratações em análise são robustos.
9.	Além disso, a unidade técnica apontou vários indícios de direcionamento da contratação nos pregões em tela, que foram marcados pela ausência de competitividade. Consoante exposto pela Selog, isso decorreu, sobretudo:
da elaboração de termos de referência com descrições excessivamente detalhadas, em fortes indícios de direcionamentos a produtos comercializados pelas empresas vencedoras do certame;
da reunião de itens heterogêneos em um mesmo grupo;
da inclusão excessiva de itens de uma mesma categoria de mobiliário, variando pelas dimensões e material construtivo, em um mesmo grupo, ao passo que os dados de empenho indicam que muitos desses itens não são adquiridos pelos órgãos gerenciador e participantes;
da cobrança de declaração registrada em cartório dos fabricantes dos itens de mobiliário; e
da exigência desarrazoada de normas técnicas pouco usuais no mercado.
	Ante o exposto, com amparo no disposto no art. 276, § 1º, do Regimento Interno, VOTO por que o Tribunal adote a minuta de acórdão que submeto à consideração deste Colegiado.
TCU, Sala das Sessões Ministro Luciano Brandão Alves de Souza, em 8 de dezembro de 2020.
BENJAMIN ZYMLER 
Relator